臺灣高等法院民事判決　　　　　　　　 100年度再易字第79號
再　審原告　陳信偉
訴訟代理人　許恒輔律師
再　審被告　張豔榛
訴訟代理人　成介之律師
　　　　　　余振國律師
上列當事人間清償債務事件，再審原告對於中華民國100年7月19
日本院100年度上易字第31號確定判決提起再審之訴，本院於100
年12月7日言詞辯論終結，判決如下：
    主       文
再審之訴駁回。
再審訴訟費用由再審原告負擔。
    事實及理由
一、按再審之訴，應於30日之不變期間內提起。前項期間自判決
    確定時起算，判決於送達前確定者，自送達時起算，民事訴
    訟法第500條第1、2項定有明文。經查，本院100年度上易字
    第31號判決（下稱原確定判決）於民國(下同)100年7月26日
    送達予再審原告，再審原告則於同年8月25日提起本件再審
    之訴，此有民事再審訴訟起訴狀附卷可稽，故再審原告提起
    本件再審之訴並未逾30日之不變期間，合先敘明。
二、再審原告主張略以：針對再審被告辯稱伊與訴外人蔡慶生間
    有投資協議乙事，伊於前訴訟程序中已表示有諸多不合理及
    矛盾之處，悖於通常經驗法則，乃原確定判決竟置伊之主張
    於不顧，且未對伊之論述交代，即率爾以訴外人蔡慶生、蔡
    宥澂之證詞為不利於伊之論據，認事用法顯有違經驗法則；
    另訴外人蔡慶生、蔡宥澂分別為再審被告之丈夫、女兒，自
    難以期待彼等做出不利於再審被告之證詞，且彼等證詞破綻
    百出，原確定判決竟仍引用彼等證詞做為不利於伊之判決依
    據，認事用法亦有違經驗法則之處，故有適用民事訴訟法第
    222條第3項規定錯誤之情。又，伊就兩造間有借貸事實之主
    張已盡舉證責任；再審被告就其主張兩造間非借貸而係投資
    糾紛之事實，則未舉證以實其說，自難認其主張屬實，惟原
    確定判決竟為不利於伊之認定，實有適用民事訴訟法第277
    條規定錯誤之情形。再者，原確定判決於審理程序中未踐行
    爭點整理程序，亦未闡明、曉喻有關「再審原告尚未充分就
    兩造間是否為借貸關係乙事充分舉證，致使法院無從形成有
    利於再審原告之心證」此一事實，且行言詞辯論時只針對投
    資協議是否存在做爭議，故有消極不適用民事訴訟法第296
    條之1規定錯誤之情形。另，伊與訴外人蔡宥澂於99年8月分
    手後，為向再審被告索討先前透過訴外人蔡宥澂借予再審被
    告之款項，乃以手機與訴外人蔡宥澂、蔡慶生2人電話聯絡
    ，並加以錄音(即再審1、2號證物)，由再審1、2號證物，可
    知再審被告所稱兩造間金錢往來係伊投資訴外人蔡慶生車行
    之款項云云，係屬臨訟編纂，足以做為有利於伊之認定。而
    再審1、2號證物於前訴訟程序中雖已存在，惟因存在電腦之
    硬碟故障，以致伊於前訴訟程序無法提出，待原確定判決確
    定後，伊找人維修後，始找回檔案等語。爰依民事訴訟法第
    496條第1項第1、13款規定提起本件再審之訴。並聲明：(一)
    原確定判決廢棄。(二)再審被告之上訴駁回。
三、再審被告則以：原確定判決並無民事訴訟法第496條第1項第
    1款適用法規顯有錯誤之再審事由。再審原告於前訴訟程序
    僅提出匯款單據，並無其他舉證，原確定判決認為不足以認
    定有借貸事實，自無違背經驗法則之情。至於訴外人蔡宥澂
    、蔡慶生之證述是否可採，本為事實審法官自由心證之範圍
    ，與是否適用法規錯誤無關。再審原告就其主張兩造間有借
    貸事實，應負舉證責任，再審原告既未盡其舉證責任，伊即
    無須證明有投資關係，再審原告獲不利判決，自非可歸責於
    法院。又再審原告就兩造間是否有借貸事實此一爭點，僅提
    出匯款單據1紙，對於是否確有借貸關係存在，事實審法官
    自應就匯款後之事實予以調查。而再審原告與訴外人蔡慶生
    間有無投資協議，以及是否有陸續清償新臺幣(下同)70萬元
    ，均對於再審原告主張之借貸事實是否存在，有絕對之關連
    ，亦為必要之證明方法，故原確定判決並無消極不適用民事
    訴訟法第296條之1之違誤。另，再審原告於前訴訟程序即已
    知悉有再證1、2號證物，且當時並無不能使用之情形。再證
    1、2號證物亦僅為再審原告與訴外人蔡宥澂、蔡慶生間之對
    話錄音，並無法證明兩造間有借貸關係，即無法使再審原告
    受較有利之裁判，而與民事訴訟法第496條第1項第13款規定
    要件不符等語，資為抗辯。並答辯聲明：再審之訴駁回。
四、按民事訴訟法第496條第1項第1款所謂適用法規顯有錯誤，
    係指確定判決違背法規或現存判例解釋者而言（最高法院71
    年度台再字第210號判例意旨參照）。
  (一)關於再審原告主張原確定判決有適用民事訴訟法第222條第3
    項違法部分：
  1.查匯款之原因多端，並非所有匯款皆為借貸，此乃經驗法則
    ，再審原告僅提出匯款單據一份，並無其他舉證，故原確定
    判決認為不足以認定借貸關係，並無任何違背經驗法則之情
    。至於證人蔡宥澂與蔡慶生之證述是否為法院所採，本為事
    實審法官自由心證之範圍，與是否適用法規錯誤無關。
  2.另再審原告主張原確定判決認定是投資協議違背經驗法則云
    云。查是否定有書面契約，本非投資契約成立之要件，況再
    審原告與蔡宥澂本為男女朋友，故無書面契約先為盈虧分配
    之議定，自屬常情。至於再審原告爭執為何將奧迪車輛登記
    在再審原告名下一節，查再審原告因投資車行為保障投資而
    登記，並不背離經驗法則。
  (二)關於再審原告主張原確定判決有適用民事訴訟法第277條部
    分：
  1.首查，當事人主張有利於己之事實者，就其事實有舉證之責
    任。再審原告對於有消費借貸之事實，本應負舉證責任。是
    對於有借貸關係部分，本由再審原告負責舉證，再審原告主
    張投資為變態事實，應由再審被告負責舉證尚有誤會，原確
    定判決認再審原告舉證不足而為不利之判決，自非可認判決
    有違民事訴訟法第277條之規定。
  2.又再審原告無法積極舉證有借貸關係，再審被告本無須證明
    有投資關係。再審原告認為原確定判決對於再審被告之投資
    關係既無法證明，而可認係借貸一節，實有誤會。
  (三)關於再審原告主張原確定判決有適用民事訴訟法第296條之1
    部分：
  1.再審原告主張本件原確定判決於審理程序中未踐行爭點整理
    程序及為闡明曉諭云云。然查，本件雙方爭執所在，即再審
    原告與再審被告間是否有借貸關係，此於第一審及第二審程
    序中均有清楚顯示，對於是否確有借貸關係存在，法官已就
    該匯款之事實予以調查，第二審終結準備程序前，法官更明
    白訊問再審原告除匯款單有何證據證明兩造之間有系爭法律
    關係，再審原告就本爭點，亦稱就是之前提出的匯款單為證
    （見第二審卷第73-1頁），顯無爭點不清楚及未闡明曉諭情
    事。
  2.而再審原告與蔡慶生間有無投資協議，以及是否有陸續清償
    70萬元，均為對於再審原告主張之借貸事實是否存在，有絕
    對之關連，亦為必要之證明方法，第二審程序中就此為調查
    ，並無不合。故原確定判決並無消極不適用民事訴訟法第29
    6條之1之違誤。
  (四)是原確定判決並無民事訴訟法第496條第1項第1款適用法規
    顯有錯誤之事由。
五、按民事訴訟法第496條第1項第13款所謂當事人發見未經斟酌
    之證物或得使用該證物，係指在前訴訟程序不知有該證物，
    現始知之，或雖知有此而不能使用，現始得使用者而言（最
    高法院32年上字第1247號判例參照）。是以，苟若在前訴訟
    程序已知有該證物，或當時並無不能使用之情形，則非得認
    為得提起再審之訴。
  (一)查再審原告於再審程序中提出之錄音光碟，再審原告於前程
    序中業已知悉，為其所自承（見再審起訴狀）。則是否有不
    能使用之情，應由再審原告負舉證責任。惟查，此等錄音光
    碟既為再審原告刻意錄製，自當妥適保存，縱如其所言檔案
    原存在硬碟中故障，既然事後能送修為何當時不送修，顯見
    係再審原告不積極於前程序中主張，非當時不能使用。
  (二)又細繹該錄音內容，僅為再審原告與訴外人蔡宥澂與蔡慶生
    間事後對如何善後之對話，均無法證明再審原告與再審被告
    之前款項之交付係成立借貸關係。
  (三)是以，再審原告主張民事訴訟法第496條第1項第13款之再審
    事由，並無所據，本件不符民事訴訟法第496條第1項第13款
    之要件。
六、綜上所述，原確定判決並無再審原告所主張之民事訴訟法第
    496條第1項第1款、第13款所定之再審事由，再審原告主張
    為不足採，再審被告抗辯尚屬可信，再審原告提起本件再審
    之訴並無理由，應予駁回。
七、據上論結，本件再審之訴為無理由，依民事訴訟法第78條判
    決如主文。
中    華    民    國   100    年    12    月    21    日
                    民事第一庭
                        審判長法  官  張耀彩
                              法  官  林金吾
                              法  官  黃嘉烈
正本係照原本作成。
不得上訴。
中    華    民    國   100    年    12    月    22    日
                              書記官  初玲玲